【裁判字號】    96,保險上易,4
【裁判日期】    970229
【裁判案由】    給付保險金
【裁判全文】
臺灣高等法院高雄分院民事判決       96年度保險上易字第4號
上  訴  人  戊○○
訴訟代理人  林樹根律師
            洪茂松律師
            邱麗妃律師
被上訴人    新光人壽保險股份有限公司
法定代理人  甲○○
訴訟代理人  丙○○
            丁○○
上列當事人間請求給付保險金事件，上訴人對於民國95年12月13
日臺灣高雄地方法院95年度保險字第43號第一審判決提起上訴，
本院於97年2 月20日言詞辯論終結，判決如下：
    主  文
上訴駁回。
第二審訴訟費用由上訴人負擔。
    事實及理由
一上訴人起訴主張：上訴人之配偶芎麗玲生前任職於鼎宏大有限
  公司（下稱鼎宏大公司），由鼎宏大公司以芎麗玲為被保險人
  、上訴人為受益人，向被上訴人投保團體意外保險，保險金額
  為新臺幣（下同）1 百萬元（下稱系爭保險契約）。嗣芎麗玲
  於民國95年3 月8 日返家後，誤飲以蘋果西打保特瓶裝之農藥
  除草劑巴拉刈，經送醫急救於95年3 月10日不治死亡，乃屬保
  險契約所約定之意外傷害事故，被上訴人本應依上開契約給付
  上訴人保險金1 百萬元，詎被上訴人竟以芎麗玲是與家人爭吵
  而飲藥自戕為由，拒絕理賠，爰依保險契約之法律關係，提起
  本訴等語，求為判決：被上訴人應給付上訴人1 百萬元及自起
  訴狀繕本送達之翌日，即95年8 月31日起至清償日止，按年息
  5%計算之利息。（原審為上訴人全部敗訴之判決，經上訴人上
  訴，嗣於本院審理中就利息部分擴張聲明自被上訴人接獲保險
  理賠通知後15日，即95年5 月24日起至清償日止，按年息5%計
  算之利息）於本院聲明：(一)原判決廢棄。(二)被上訴人應給付上
  訴人1 百萬元及自95年5 月24日起至清償日止，按年息5%計算
  之利息。
二被上訴人則以：系爭保險契約係人身意外傷害保險契約，僅於
  被保險人係因意外傷害及其所致殘廢或死亡時，方負給付保險
  金之責，惟被保險人芎麗玲係因自行服用農藥造成多重器官衰
  竭而死亡，上訴人自應證明芎麗玲非因故意服用農藥而自殺死
  亡之結果，否則即非遭受意外傷害事故而身亡，即不符合意外
  傷害死亡要件，故依保險法第133 條之規定，被上訴人不負給
  付保險金責任等語置辯。於本院聲明：如主文所示。
三兩造不爭執事項：
(一)上訴人之配偶芎麗玲生前為鼎宏大公司之企業團體意外保險之
  被保險人，保險金為1百萬元，上訴人為受益人。
(二)芎麗玲於95年3 月8 日下午在家喝下農藥除草劑，吐大量綠色
  物質，經上訴人發現後，於同日下午3 時25分送抵阮綜合醫院
  急救，經乙○○○○診治後囑入加護病房；同日下午5 時20分
  ，由陳光俠醫師囑為芎麗玲插鼻胃管；同日5 時30分，由陳光
  俠醫師囑為芎麗玲插導尿管；同日下午11時，家屬辦妥出院手
  續，由重光救護車轉送芎麗玲至奇美醫院。95年3月8日下午11
  時54分送抵奇美醫院。95年3月9日凌晨1 時許家屬簽「不施行
  心肺復甦同意書」；同日凌晨2 時10分家屬簽「自動出院同意
  書」；同日凌晨2 時30分芎麗玲在家屬與葬儀社人員陪同下出
  院回高雄；95年3月10日凌晨3時20分許芎麗玲因農藥中毒死亡
  ，並經檢察官相驗後，出具農藥中毒死亡之相驗屍體證明書（
  見原審卷第48頁至第49頁、第58頁、第80頁至第82頁；臺灣高
  雄地方法院檢察署95年度相字第474 號相驗卷宗第4 頁、第5
  頁、第43頁，下稱相驗卷）。即芎麗玲係於95年3 月8 日飲用
  農藥巴拉刈後，延至同年月10日造成多重器官衰竭導致死亡。
四本件經協商整理兩造爭點為：被保險人芎麗玲飲用農藥除草劑
  巴拉刈死亡，是否為意外？應由何人舉證？
(一)按民事訴訟法第277 條規定，當事人主張有利於己之事實，就
  其事實有舉證責任。民事訴訟如係由原告主張權利者，應先由
  原告負舉證之責，若原告先不能舉證，以證實自己主張之事實
  為真實，則被告就其抗辯事實即令不能舉證，或其所舉證據尚
  有疵累，亦應駁回原告之請求。請求履行債務之訴，除被告自
  認原告所主張債權發生原因之事實外，應先由原告就其主張此
  項事實，負舉證之責任，必須證明其為真實後，被告於其抗辯
  事實，始應負證明之責任，此為舉證責任分擔之原則，最高法
  院17年上字第917號、43年台上字第377號判例參照足資。
(二)次按傷害保險人於被保險人遭受意外傷害及其所致殘廢或死亡
  時，負給付保險金額之責。前項意外傷害，指非由疾病引起之
  外來突發事故所致者，保險法第131 條定有明文。亦即意外傷
  害保險係承保因意外傷害所致之損失。而人之傷害或死亡之原
  因，其一來自內在原因，另一則為外在事故（意外事故）。內
  在原因所致之傷害或死亡，係指被保險人因罹犯疾病、細菌感
  染等身體內部因素所致之傷害或死亡；至外來突發事故（意外
  事故），則指被保險人本人內在原因以外之一切偶發、不可預
  見性之事故而言，除保險契約另有約定不保之事項外，自均屬
  意外傷害保險所承保之範圍。本件被上訴人既否認芎麗玲係因
  意外事故死亡，依上述舉證責任之分配原則，上訴人自應就權
  利發生事實，即被保險人芎麗玲係遭遇其本人內在原因以外之
  一切偶發、不可預見性之事故而致死亡，負舉證責任，倘上訴
  人已盡其舉證之責，被上訴人認該保險事故發生約定除外事由
  時，始需就該排除事由負舉證責任。
(三)經查：芎麗玲於前揭時間經檢察官相驗結果，認直接引起其死
  亡之原因為農藥中毒死亡，且係其自行飲入農藥除草劑一節，
  為兩造所不爭，已如前述。而芎麗玲所飲農藥除草劑即巴拉刈
  ，乃具臭味之深藍綠色液體，一旦食入未稀釋之巴拉刈溶液時
  ，患者會發生口腔燒灼感、噁心、嘔吐，此有兩造不爭執其真
  正之興農示範性農藥資訊應用系統（http://itap.sinon.com.
  tw）於網路上所載巴拉刈中毒資訊在卷可憑（見本院卷第141
  頁至第143 頁），此與上訴人於芎麗玲死亡報警相驗時所述：
  其聽見芎麗玲於廁所內嘔吐，吐出綠色液體，及芎麗玲係喝置
  於蘋果西打保特瓶內之綠色液體等語相符（見高雄市政府警察
  局鼓山分局刑案偵查卷第1 頁，下稱警卷），且警卷所附現場
  照片亦確有裝綠色液體之蘋果西打保特瓶置放地面（見同上卷
  ），再佐以證人即芎麗玲任職工作處所同事壬○○證稱：其於
  93年2、3月間曾交付芎麗玲除草劑，係因芎麗玲表示家中下雨
  天都常要除草，所以其才將家中剩餘除草劑農藥，連同農藥瓶
  送給芎麗玲，隔1、2星期後其又問她，她表示已用完等語（見
  本院卷第91頁至第92頁），足認芎麗玲乃自93年3 月間起迄95
  年3 月死亡時止，常為除草而使用農藥巴拉刈，對該農藥之氣
  味及顏色知之甚稔。因巴拉刈為具有臭味之深藍綠色液體，縱
  然置於非農藥瓶內，其氣味、外觀與蘋果西打為具甜味之淡黃
  色透光液體迥然不同，況且蘋果西打保特瓶除瓶身中段貼有不
  透光之商標外，上下均為透明塑膠瓶，可以肉眼自外辨別其內
  液體之顏色，亦據本院於審理中當庭勘驗上訴人提出之蘋果西
  打保特瓶無誤（見本院卷第173 頁），是以芎麗玲並無混淆液
  體氣味及色澤之虞。
(四)次查：上訴人於本院審理中自承於送醫途中詢問芎麗玲喝了多
  少農藥，芎麗玲告知喝了2 口等語（見本院卷第35頁），核與
  上訴人送芎麗玲急診時向阮綜合醫院急診人員口述喝2 至3 口
  巴拉刈等情相符，有該院轉診單影本可憑（見原審卷第8 頁）
  ，而芎麗玲既無混淆液體氣味及色澤之虞，其竟接連至少喝下
  2 口巴拉刈，據此足認芎麗玲無誤飲巴拉刈之可能。再查：上
  訴人於警詢時表示，其發現芎麗玲在廁所時，即詢問芎麗玲在
  作何事，芎麗玲回稱係上廁所方便，惟不久卻聽見芎麗玲嘔吐
  聲音有異，進入查看，乃發現芎麗玲吐出大量綠色液體，其才
  趕快將芎麗玲送醫等語（見警卷第1 頁至第2 頁）。衡諸芎麗
  玲為常用農藥除草劑巴拉刈之人，復對巴拉刈之氣味色澤無與
  蘋果西打混洧之虞，且農藥巴拉刈為劇毒之物，乃眾所周知，
  其若確有誤飲巴拉刈情事，則其自應於誤飲農藥後立即向家屬
  求救送醫，而非將飲後之巴拉刈置放在客廳，自行進入廁所內
  ，並向詢問之上訴人謊稱方便中，直到藥性發作產生噁心、嘔
  吐現象，為上訴人發現後，始經上訴人送醫，由此益徵芎麗玲
  係故意飲用農藥巴拉刈，而非誤飲。芎麗玲既係故意飲用農藥
  巴拉刈，復知其屬劇毒之物，則因之導致死亡，自難謂屬其內
  在原因以外之一切偶發、不可預見性之事故。
五至上訴人主張芎麗玲係誤飲巴拉刈而致意外死亡等語，並以證
  人即上訴人之母庚○○○、上訴人之妹己○○證述於事發當日
  下午7時至8時許，至醫院探望芎麗玲時，聽芎麗玲表示係誤飲
  農藥等語（見原審卷第101頁、本院卷第105頁至第106頁、第1
  21頁至第123頁），且證人即醫師謝宗達證述巴拉刈PH值為7.5
  ，與鹽酸不同，入口不會立即產生灼熱感，喝2、3口有可能等
  語（見本院卷第82頁），及轉診單（見原審卷第8 頁）為憑。
  惟查：
(一)芎麗玲之意識自95年3月8日下午4 時15分起轉為不清，一直想
  下床，經急診醫師囑與約束帶，於同日下午4 時45分轉入加護
  病房，嗣後於下午5 時20分插鼻胃管，旋為其插導尿管，迄辦
  妥轉院手續時止，其意識均欠清一節，有兩造不爭執其真正之
  阮綜合醫院97年2 月15日阮醫教字第0970000060號函及病歷在
  卷可憑（見本院卷第166 頁、原審卷第48頁至第49頁反面），
  核與證人謝宗達所述：芎麗玲意識接近清醒，就問題只能回答
  是或不是，及指出何部位不舒服，但無法與人交談等語（見本
  院卷第81頁）；證人即加護病房護士林宛蓁證述：芎麗玲之意
  識自入加護病房起迄轉院時止均欠清等語相符（見本院卷第65
  頁至第66頁），足認芎麗玲於阮綜合醫院急診室內之意識不清
  ，根本無法就生理反應以外之事務，予以判別及思索回答問題
  ，證人庚○○○、己○○卻表示於95年3 月8 日下午7 時至8
  時許，聽聞芎麗玲主動告知誤飲農藥，此與芎麗玲當時意識已
  欠清之情形顯然相悖。況且，阮綜合醫院於當日下午9 時15分
  因發現芎麗玲之生命跡象出現變化，立即向上訴人建議轉送醫
  學中心急救，並於當日下午11時辦妥轉院手續，搭乘救護車離
  開阮綜合醫院一節，亦有上開病歷附卷可稽（見原審卷第49頁
  ）。據此益徵芎麗玲進入急診室至轉院時止，生命跡象乃每況
  愈下，其意識並未曾於急診中轉清，而得與證人庚○○○、己
  ○○對談如流，其等所述應不足採。再者，縱認其等探視芎麗
  玲之時間係在插管及意識尚清前，惟芎麗玲向其等表示誤飲，
  並非即謂與事實相符。因芎麗玲對巴拉刈之氣味色澤並無誤認
  之虞，且係故意飲入一情，業如前述，則證人庚○○○、己○
  ○上開所述，自無從據以認定芎麗玲係意外誤飲巴拉刈而致死
  亡。
(二)巴拉刈之PH值固為7.5 ，且與鹽酸或硫酸等強酸具有高度腐蝕
  性不同，亦即該等化學物品接觸人體黏膜後造成之變化速度不
  同，巴拉刈並不像強酸會立即造成腐蝕，致難以下嚥。惟巴拉
  刈仍屬劇毒性農藥，此可徵諸農民用以除草時，多先加以稀釋
  ，且噴灑時，常戴上口罩、手套及著長袖衣褲，以避免沾染身
  體皮膚，及吸入眼鼻口腔致生中毒事件即知。因巴拉刈接觸人
  體黏膜後仍會產生化學灼傷，縱可於發生嚴重灼傷前快速喝下
  2、3口，惟其有臭味，不好入口，味覺上當然會有不適感，此
  與證人辛○○○○所述相符（見本院卷第82頁），再佐以芎麗
  玲經檢察官相驗時，其口腔確有嚴重灼傷出血現象，有法醫驗
  斷書、相驗照片附於警卷及相驗卷可憑（見相驗卷第14頁至第
  24頁），因此證人謝宗達雖證述：巴拉刈入口不會立即產生灼
  熱感，喝2 、3 口有可能等語，乃係指有意喝下巴拉刈者，較
  諸鹽酸或硫酸等強酸更能入口多些，而非指可能連續誤喝2至3
  口，口腔亳無灼熱感，且不知係飲入農藥巴拉刈。
(三)又轉診單雖記載誤食巴拉刈（mis-swallowing of paraquat）
  ，惟依證人辛○○○○證述：轉診單是其製作，記載誤食，乃
  因慣以誤食或吞食描述病情，並不推測動機，對家屬描述亦會
  保留等語（本院卷第80頁）。如此足認辛○○○○之記載乃其
  個人之習慣，尚非其向芎麗玲或家屬詢問後所為之記錄。是以
  自不得僅以上開記載，即認定芎麗玲係意外誤飲巴拉刈死亡。
(四)從而，上訴人上開主張均未能舉證證明被保險人芎麗玲非因故
  意飲用農藥巴拉刈導致死亡，即屬就芎麗玲係遭遇其本人內在
  原因以外之一切偶發、不可預見性事故而致死亡之債權發生原
  因事實，未盡舉證責任，則揆諸上開說明，被上訴人以芎麗玲
  非因意外事故死亡為由，拒絕給付保險金，即為可採。又上訴
  人既未證明債權發生原因事實，則被上訴人主張芎麗玲係自殺
  死亡，有系爭保險事故約定除外之事由，及符保險法第133 條
  規定等語，自無庸予以審酌，附此敘明。
六綜上所述，上訴人主張本於系爭保險契約受益人之法律關係，
  請求被上訴人給付1 百萬元及自95年5 月24日起至清償日止，
  按年息5%計算之利息，為無理由，不應准許。原審為上訴人敗
  訴之判決，並無不合。上訴意旨指摘原判決不當，求予廢棄改
  判，為無理由，應予駁回。
七據上論結，本件上訴為無理由，依民事訴訟法第449 條第1 項
  、第78條，判決如主文。
中    華    民    國    97    年    2     月    29    日
                            民事第四庭
                                審判長法官  蔡文貴
                                法      官  黃科瑜
                                法      官  謝靜雯
以上正本證明與原本無異。
本件不得上訴。
中    華    民    國    97    年    3     月    3     日
                                書  記  官  唐奇燕


司法院資訊處製作；財團法人民間司法改革基金會備份。
